臺灣板橋地方法院刑事判決　　　　　　　 96年度易字第747號
公　訴　人　臺灣板橋地方法院檢察署檢察官
被　　　告　丁○○
選任辯護人　謝宜伶律師
上列被告因竊佔案件，經檢察官提起公訴（95年度偵字第9356號）
，本院判決如下：
    主  文
丁○○無罪。
    理  由
一、公訴意旨略以：被告丁○○明知其向李中文所承租之土地，
    乃係坐落於臺北縣蘆洲市○○段582 地號之土地，比鄰之58
    1 地號土地（下稱系爭土地）其並無管領使用之權利，竟意
    圖為自己不法利益，自民國94年7 月10日起，擅自於系爭土
    地上搭建鐵皮屋，供作停車場出租予他人營利使用，而以此
    方式竊佔戊○○○及財政部國有財產局所公同共有（應係分
    別共有之誤）之系爭土地，嗣於94年9 月13日，財政部國有
    財產局經他人檢舉通知，而至系爭土地勘查，財政部國有財
    產局承辦人員當場告知丁○○應返還土地，丁○○仍拒不返
    還，因認被告涉犯刑法第320 條第2 項之竊佔罪嫌等語。
二、然按犯罪事實應依證據認定之，無證據不得認定其犯罪事實
    ；又不能證明被告犯罪者，應諭知無罪之判決，刑事訴訟法
    第154 條第2 項、第301 條第1 項分別定有明文。次按認定
    被告有罪之事實，應憑證據，如未能發現相當之證據，或證
    據不足以證明，自不能以推測或擬制之方法，以為裁判之基
    礎；且認定事實所憑之證據，其為訴訟上之證明，須達於通
    常一般人均不致有懷疑，而得確信其為事實之程度者，始得
    據為有罪之認定，倘其證明尚未達到此一程度而有合理之懷
    疑存在時，尚難為有罪之認定基礎；另苟積極證據不足以為
    不利於被告事實之認定，即應為有利於被告之認定，更不必
    有何有利之證據（最高法院30年上字第816 號、40年臺上字
    第86號、76年臺上字第4986號判例意旨參照）。又刑事訴訟
    法第161 條第1 項規定：檢察官就被告犯罪事實，應負舉證
    責任，並指出證明之方法。因此，檢察官對於起訴之犯罪事
    實，應負提出證據及說服之實質舉證責任。倘其所提出之證
    據，不足為被告有罪之積極證明，或其指出證明之方法，無
    從說服法院以形成被告有罪之心證，基於無罪推定之原則，
    自應為被告無罪判決之諭知（最高法院92年臺上字第128 號
    判例意旨參照）。
三、茲公訴人認被告涉犯刑法第320 條第2 項之竊佔罪嫌，主要
    係以告訴人戊○○○、告訴代理人甲○○指訴及被告所提出
    其與李仲文所訂立之土地租賃契約上，關於承租地號乃載明
    為臺北縣蘆洲市○○段582 地號土地，因認被告明知其經由
    向李仲文（已歿）承租而有權使用之土地應為與系爭土地（
    乃告訴人與中華民國分別共有，應有部分各二分之一）相鄰
    之臺北縣蘆洲市○○段582 地號土地，即被告對系爭土地並
    無管理使用權，卻逕自於94年7 月10日起，以在系爭土地上
    搭建鐵皮屋，供作停車場出租他人營利使用之方式，竊佔告
    訴人（戊○○○、中華民國）共有之系爭土地等語為其主要
    論據。訊據被告堅決否認有上揭犯行，辯稱：乃向李仲文承
    租系爭土地使用，故對系爭土地並無意圖為自己不法利益之
    竊佔故意，辯護人則為被告辯護稱：被告與李仲文所簽立土
    地租賃契約上，關於地號「臺北縣蘆洲市○○段582 地號」
    應係「臺北縣蘆洲市○○段581 地號（即系爭土地）」之誤
    ，則被告既係本於租賃權源而使用系爭土地，當無竊佔故意
    可言，至系爭土地之所有權人雖除戊○○○外，中華民國亦
    同為所有權人，二者應有部分各二分之一，然被告向李仲文
    承租系爭土地當時，李仲文並未告知系爭土地除戊○○○為
    所有權人外，另二分之一之所有權為中華民國所有，故被告
    並無竊佔國有土地之故意等語。經查：
(一)、證據能力部分：
１、有爭執部分：
    按被告以外之人於審判外之言詞或書面陳述，除法律有規定
    者外，不得作為證據，刑事訴訟法第159 條第1 項定有明文
    ；查告訴人戊○○○、告訴代理人甲○○於警詢、偵查時所
    為之陳述，係被告以外之人於審判外之陳述而屬傳聞證據，
    並經被告之辯護人於本院準備程序時爭執其證據能力，依前
    開規定，自應認無證據能力。
２、無爭執部分：
    除前開有爭執部分之證據外，其餘本案以下所援用之證據，
    檢察官、被告及其辯護人迄於本院言詞辯論終結前均無異議
    ，且本院審酌該等證據作成之情況，並無違法取證或陳述人
    非基於自由意願所為陳述之瑕疵，認為均適於為本案認定事
    實之依據，依刑事訴訟法第159 條之5 第2 項之規定，均有
    證據能力。
(二)、得心證之理由：
１、系爭土地與臺北縣蘆洲市○○段582 地號土地為相鄰土地，
    該二筆土地所有權人皆為戊○○○、中華民國（交由財政部
    國有財產局管理），且應有部分俱各為二分之一，有告訴人
    財政部國有財產局臺灣北區辦事處代理人甲○○於警詢中所
    提出系爭土地之土地登記第二類謄本、臺北縣三重地政事務
    所土地所有權狀等附卷可稽（見偵查卷第21至23頁）；又被
    告於94年9 月間在戊○○○與中華民國共有之系爭土地上搭
    建鐵皮遮雨架供停車場使用，經人向財政部國有財產局臺灣
    北區辦事處舉發，財政部國有財產局臺灣北區辦事處因派乙○○到現場處理，乙○○於94年9 月13日下午1 時許，至系
    爭土地現場時，果見被告正於系爭土地現場從事棚架工事等
    情，經證人即財政部國有財產局臺灣北區辦事處勘測課員工
    乙○○於本院審理中結證屬實在卷（見本院96年7 月31日審
    理筆錄），且為被告所是認，是被告有於94年9 月間在屬戊○○○與中華民國共有之系爭土地上搭建鐵皮遮雨架供停車
    場使用等情，俱堪認定。
２、公訴人雖執被告提出其與李仲文所簽立之土地租賃契約上記
    載被告承租之土地地號並非系爭土地，而係與系爭土地相鄰
    之臺北縣蘆洲市○○段582 地號土地，因認被告對系爭土地
    無使用權源而涉有竊佔犯嫌等語，然：
、系爭土地與相鄰之臺北縣蘆洲市○○段582 地號二筆土地所
    有權人皆為戊○○○、中華民國，且應有部分俱各為二分之
    一，業如前述；又前開2 筆土地因戊○○○、中華民國各有
    所有權二分之一而為分別共有人但未訂有分管契約，戊○○○復欲利用該等土地，戊○○○遂於94年3 月間，向財政部
    國有財產局臺灣北區辦事處申請就該等土地辦理分管，戊○○○並再於同年5 月26日提出分管方案圖申請分管，財政部
    國有財產局臺灣北區辦事處因派勘測課人員乙○○分於94年
    4 月6 日、94年7 月19日前某日，2 次前往該等土地辦理勘
    測等情，經證人乙○○於本院審理中結證在卷（見本院96年
    7 月31日審理筆錄）；期間，因李仲文、丙○○已有意合夥
    向戊○○○租賃系爭土地做停車場使用，李仲文、丙○○遂
    推由丙○○於94年5 月11日，與戊○○○訂立系爭土地之租
    賃契約，且於契約備註欄註明「本租件先分管申請用電，等
    申請用電核准後1 個月開始算租金，若未核准時則續延，若
    未收回使用則續租之」，惟因此份契約上關於地號之記載有
    誤，即將租賃標的「系爭土地」誤載為與系爭土地相鄰之臺
    北縣蘆洲市○○段582 地號土地，戊○○○、李仲文遂於94
    年9 月14日再次訂立契約，因斯時，財政部國有財產局臺灣
    北區辦事處與戊○○○間，已於94年8 月24日就系爭土地達
    成分管協議，戊○○○與李仲文於94年9 月14日再次訂立契
    約時，就租賃標的即載明為系爭土地持分二分之一土地1 筆
    ，併敘明其位置如租賃契約所附附圖紅色範圍內等情，經證
    人即告訴人戊○○○審理中結證在卷（見本院96年7 月31日
    審理筆錄），並有被告於偵查中所提出之戊○○○與丙○○
    於94年5 月11日所訂立之租賃契約書、戊○○○與李仲文於
    94年9 月14日所訂立之租賃契約書、財政部國有財產局臺灣
    北區辦事處於94年8 月24日以臺財產北改字第0940033252號
    函覆戊○○○，同意就該處與戊○○○共有之系爭土地及與
    系爭土地相鄰之臺北縣蘆洲市○○段582 地號二筆土地為分
    管之函文附於偵查卷可憑（見偵查卷第29-43 頁）；又李仲
    文、丙○○租得系爭土地後，復將之轉租於被告，李仲文併
    與被告於94年7 月10日簽立租賃契約，惟該份契約上關於租
    賃標的則記載為臺北縣蘆洲市○○段582 地號土地乙筆等情
    ，則據證人丙○○於本院審理中結證在卷（見本院96年7 月
    31日審理筆錄），並有被告於偵查中所提出其與李仲文所簽
    立之租賃契約書附於偵查卷可參（見偵查卷第45-49 頁），
    茲丙○○既已結證稱李仲文轉租予被告之土地，即係丙○○
    與李仲文先前向戊○○○所租賃之系爭土地等語在卷，戊○○○並於本院審理中結證稱臺北縣蘆洲市○○段582 地號土
    地現況為道路，大家都可以通行使用，不可能將此等土地作
    為租賃標的出租他人等語（見本院96年7 月31日審理筆錄）
    ，顯見被告向李仲文轉租所得之土地確即為系爭土地，僅因
    戊○○○與丙○○於94年5 月11日就系爭土地締約時，於租
    賃契約上將系爭土地地號誤載為臺北縣蘆洲市○○段582 地
    號土地，其後，李仲文於94年7 月10日將系爭土地轉租被告
    時，就租賃標的乃亦於租賃契約上誤載為臺北縣蘆洲市○○
    段582 地號土地各情，均堪認定；據此，被告確向李仲文租
    得系爭土地，即被告對李仲文而言，就系爭土地具有租賃權
    堪可認定，則被告辯稱其係本於租賃權源占有使用系爭土地
    ，並無意圖為自己不法利益之竊佔故意等語，洵屬有據，可
    以信實，公訴人執被告所提出之94年7 月10日租賃契約上記
    載被告所承租之土地地號並非系爭土地，而係與系爭土地相
    鄰之臺北縣蘆洲市○○段582 地號土地，因認被告對系爭土
    地無使用權源而涉有竊佔犯嫌，即有誤會。
、又核諸被告與李仲文間所訂立前開契約之備註欄已明載：「
    本租件先行分管申請用電，俟申請用電核准後起1 個月後開
    始算租金，若未核准時，則續延，若未收回使用則續租之。
    另附載：承租期間，若遭政府機關徵收為公設用地時，其地
    上物含鐵皮屋、水電設施及相關補償金悉歸乙方（被告）所
    得，甲方（李仲文）絕無異議」等語，以該等備註條款中提
    及「分管」、「政府機關」等字樣，顯見被告向李仲文承租
    系爭土地時，應已知曉系爭土地為私人與國家機關共有之共
    有地而有分管之問題，是被告辯稱向李仲文承租系爭土地時
    ，不知系爭土地為共有云云，固無足取，則被告是否於明知
    系爭土地為戊○○○與中華民國共有之土地，然僅經由轉租
    取得共有人中1 人（戊○○○部分）之同意情況下，仍逕自
    就全部之系爭共有土地為使用，而有竊佔國有土地犯意部分
    乙節，經查：證人丙○○於本院審理中結證稱：「轉租出去
    時（指將系爭土地轉租予被告），我有到場，我有問李仲文
    是不是可以轉租出去，李仲文說他都已經處理好了，丁○○
    也有在場，所以他也有聽到李仲文的回答，李仲文只是說他
    已經處理好了，但是並沒有具體說如何處理好了」等語（見
    本院96年7 月31日審理筆錄），參核乙○○於94年9 月13日
    至系爭土地現場勘測並目擊被告正於系爭土地上搭建棚架工
    事，而質問被告為何在屬財政部國有財產局臺灣北區辦事處
    分管之國有系爭土地上有前揭工事時，被告乃面露訝異，併
    再三強調乃向人轉租土地等語在卷（見本院96年7 月31日審
    理筆錄），兼衡被告與李仲文間所訂立前開契約第8 條項下
    猶於契約印刷字體外，另以手寫方式添註「本契約標的土地
    轉租予乙方（被告）使用，係經原地主同意，絕無異議」字
    樣，顯見被告與李仲文就系爭土地訂立租賃契約時，李仲文
    應係告知被告系爭土地雖係共有且屬轉租，然相關分管、轉
    租事宜俱已處理完畢，被告方與李仲文訂立系爭土地之租賃
    契約，且被告為求慎重乃特別以手寫載明轉租業經原出租人
    同意之意旨，並進而於系爭土地94年8 月24日分管後之94年
    9 月間，有被告在系爭土地搭建棚架工事事宜，然因實則系
    爭土地由財政部國有財產局臺灣北區辦事處分管部分，財政
    部國有財產局臺灣北區辦事處並未同意交由被告使用，被告
    方對據報前往現場處理之乙○○所提出前開質疑面露訝異，
    據此，被告既係認李仲文已將系爭共有土地之分管事宜處理
    妥善，因而在系爭土地為搭建棚架工事，是亦難謂被告有何
    於明知系爭土地為戊○○○與中華民國共有之土地，然僅經
    由轉租取得共有人中1 人（戊○○○部分）之同意情況下，
    仍逕自就全部之系爭土地為使用，而有何竊佔犯意甚明，是
    被告辯稱其無意圖為自己不法利益之竊佔故意等語，堪以採
    信，難認其就系爭土地搭建棚架而出租供停車場使用時，有
    何竊佔故意可言。
、至告訴人雖另指稱被告自94年3 月間起，即佔用系爭土地作
    為停車場出租他人使用云云，然此節已為被告所否認，證人
    乙○○於本院審理中並結證稱：戊○○○於94年3 月間，向
    財政部國有財產局臺灣北區辦事處申請就該等土地辦理分管
    ，財政部國有財產局臺灣北區辦事處因派勘測課人員乙○○
    於94年4 月6 日前往系爭土地辦理勘測，斯時，戊○○○就
    系爭空地上遭人停車部分告知乙○○乃由陳黃阿選佔用，乙○○因而於系爭土地之勘查表上註記地上物所有權人、使用
    人為陳黃阿選等語在卷（見本院96年7 月31日審理筆錄），
    則告訴人就佔用系爭土地作為停車場使用者究為陳黃阿選或
    被告之指述前後不一，顯有瑕疵，自無從執告訴人此等有瑕
    疵之證述遽認被告有何告訴人前揭所指行為，併此敘明。
四、綜上諸情參互以析，被告所辯並無起訴書所載刑法第320 條
    第2 項之竊佔罪嫌等情，洵有堪予採信之處，公訴人所舉事
    證，尚有合理性之懷疑存在，致使無從說服本院確信被告有
    公訴意旨所指前開罪嫌，則不能證明被告犯罪，本院自應為
    其無罪之諭知，以昭審慎。
據上論斷，應依刑事訴訟法第301條第1項，判決如主文。
本件經檢察官郭季青到庭執行職務。
中　　華　　民　　國　　96　　年　　9 　　月　　14　　日
                  刑事第十九庭審判長法　官  許必奇
                                    法  官  曾正耀
                                    法  官  陳明偉
以上正本證明與原本無異
如不服本判決應於送達後10日內向本院提出上訴狀
                                    書記官　強梅芳
中　　華　　民　　國　　96　　年　　9 　　月　　14  　日
